【裁判字號】    95,訴,564
【裁判日期】    951212
【裁判案由】    菸酒稅法
【裁判全文】
高雄高等行政法院判決
                            95年度訴字第564號
                            民.
原      告  萬安農牧股份有限公司
代  表  人  甲○○
訴訟代理人  李文禎  律師
            黃如流  律師
            黃小舫  律師
被      告  財政部台灣省南區國稅局
代  表  人  乙○○  局長
訴訟代理人  丁○○
上列當事人間因菸酒稅法事件，原告不服財政部中華民國95年4
月27日台財訴字第09500030130號訴願決定，提起行政訴訟。本
院判決如下：
    主  文
原告之訴駁回。
訴訟費用由原告負擔。
    事  實
壹、事實概要：
    緣原告於民國（下同）92年5月27日產製「竹寮山20度料理
    米酒」1,800瓶出廠，含鹽分未達0.5%以上，核屬米酒，自
    92年起每公升應徵新台幣（下同）185元稅額，而原告卻以
    料理酒每公升應徵22元稅額完稅，經人檢舉後為被告查獲屬
    實，乃核定補徵菸酒稅額176,040元，並按補徵稅額處2倍之
    罰鍰352,000元（計至百元止）。原告不服，申經復查結果
    ，未獲變更，提起訴願，亦遭決定駁回，遂提起本件行政訴
    訟。
貳、兩造聲明：
一、原告聲明求為判決：訴願決定及原處分（復查決定含原核定
                      處分）均撤銷。
二、被告聲明求為判決：原告之訴駁回。
參、兩造之爭點：
甲、原告主張之理由：
一、被告所稱化驗原告所生產之竹寮山20度料理米酒，係自市面
    價購，但市面仿冒商品甚多，被告未事先與原告確認，如何
    單方認定即為原告之產品？被告之主張，已難昭折服。抑且
    ，「當事人主張有利於己之事實者，就其事實有舉證之責任
    。」民事訴訟法第277條定有明文，依行政訴訟法第136條規
    定，上述規定並準用於行政訴訟，而被告持以化驗之料酒米
    酒，是否確為原告所生產製造，乃被告為原處分是否合法之
    前提要件，被告自負有舉證之責任，倘被告無法舉證證明，
    本件處分自屬違法。
二、原告以被告所指不符料理米酒標準之上開92年5月27日生產
    之料理米酒，送經濟部標準檢驗局檢驗，檢驗結果含鹽分為
    0.56%，完全符合料理米酒之標準，由此益證被告所為之檢
    驗，殊有疑義。又原告92年5月27日生產之料理米酒，僅有4
    8瓶，而非原處分所稱之1,800瓶，此有原告以該日期生產之
    料理米酒向被告所屬高雄縣分局申請更正成分之高雄縣分局
    復函可證，至被告據以認定原告生產數量1,800瓶之存貨分
    類帳，該帳簿資料係原告累積一定生產數量，交給會計師記
    帳後，會計師事務所人員再於相當日期內自行調整後所為之
    記載，換言之，該分類帳之記載並非與原告實際生產之日期
    相同，因此，被告以該分類帳載資料為根據而為本件處分，
    亦顯有違誤。
三、本檢舉案件，從92年6月以後（被告未告知日期），至今被
    告從未給原告該檢驗報告副本及該瓶樣酒或同批之樣酒，讓
    原告確認。也就是說，被告所謂該瓶被檢舉加鹽不足之樣酒
    或該批相同之樣酒，原告至今連看都沒看過，更無機會對被
    告所謂違法之檢舉樣酒有任何表達意見或說明或確認，而失
    去法律給原告對該樣酒確認之合法權利。被告稱該被檢舉樣
    酒係委託商品檢驗局檢驗，依商品檢驗局規定委託送檢之產
    品，如對檢驗報告有意見，可在兩星期內申請複驗。檢驗樣
    酒保留三個月，在保留期間內受檢者可隨時做留樣確認，而
    被告竟不依規定在法定時間內通知原告，並拖延至93年8月2
    4日才開罰款單，以致原告早以錯失向商品檢驗局申請複驗
    及確認送檢樣品之法定時間，而該法定申請複驗及確認檢體
    是國家法律賦予受檢者之基本權利，原告甚至懷疑被告或許
    有業績壓力，在對該送檢樣品是否為原告之產品，信心不足
    ，故意拖延通知原告，使原告無法在國家法律賦予原告法定
    申請複驗及確認送檢檢體的合法日期，而任被告一再擴大處
    分要求。
四、原告之米酒廠係經財政部認證之優質酒類酒廠，是全國目前
    僅有3家民營酒廠被財政部認證優質酒類酒廠其中之一。財
    政部認證優質酒類酒廠，是財政部委託中華CAS優良食品發
    展協會與新竹食品研究所，再聘請各專業教授、博士評選，
    通過財政部及各受委託機構對優質酒類酒廠所該具備之各項
    規定，並簽約接受上述各受財政部委託辦理優質酒類酒廠認
    證機構監督、檢查及各項成品，依法令規定到工廠及市面抽
    驗，並送國家認定之政府檢驗單位檢驗，每個月或未定期抽
    驗，至今全部合格。原告所生產之料理米酒，除了接受財政
    部委託辦理優質酒類認證機構不定時抽驗送驗外，原告工廠
    內之酒品檢驗室亦作密集之檢驗，並不定時送至國家認定之
    檢驗機構檢驗，亦全部合格。財政部核發給全國釀酒業者合
    法酒廠、酒莊的生產釀酒執照，幾乎已達上千家，而通過財
    政部優質酒類酒廠認證之民營酒廠，目前只有3家，而原告
    是3家裡面的1家。證明原告是用心努力及正派經營。而被告
    竟僅一瓶檢舉樣酒送檢後，未經查證該樣酒是否確為原告所
    生產，而擴大說成1,800瓶。
五、被告的法令依據，是以該檢樣是92年7月購自超市，有統一
    發票可稽。但該發票僅能證明原告與該超市有間接買賣行為
    ，並無法證明該產品確實為原告產品無誤，與該檢樣是否確
    實為原告所有，並無直接關係，否則各合法檢驗機構就不會
    再訂定二星期內可申請複驗及檢驗留樣樣品之確認機制，有
    可能檢驗誤差之修正，檢樣確定為廠商產品之確認無誤。這
    都是所有主管單位都懂得的必要程序，在抽樣送檢同批號最
    少都會有兩瓶以上，除一瓶送檢，更有留樣供複驗用或確認
    用。目前大環境失業非常嚴重，靠領取檢舉獎金的人很多，
    職業檢舉人深知檢舉後之執行過程，為了詐領高額獎金，常
    會有意想不到的動作發生，如：更換商標或更換檢體，更是
    輕而易舉。而原告生產之料理米酒是以寶特瓶裝，簡易套上
    收縮膜商標，要更換套標或寶特瓶更是輕而易舉，很容易就
    可以把違法而非原告之產品相互更換，也就是說，外表雖然
    是原告產品的商標，但寶特瓶及內容物是他廠的產品或是另
    外加工的產品。寶特瓶米酒是前公賣局為急速應付米酒缺貨
    問題所臨時想出的包裝容器，所有各寶特瓶品牌的米酒，均
    用幾乎相同的寶特瓶及瓶蓋，而其商標卻是簡單收縮膜套標
    ，只要輕輕往上推或把瓶身稍微壓扁就很容易拿出套標或裝
    入套標，這種把戲經常上演，尤其在礦泉水寶特瓶裝亦經常
    碰上，用有問題的水瓶，換上要勒索廠商的商標即可輕易到
    手。而玻璃瓶就有比較高的困難度，因為玻璃瓶商標是用黏
    貼的，撕掉自黏商標會有痕跡，比較難做假。本案件是以寶
    特瓶裝及套標式包裝，即非常容易被更換，如所附圖示照片
    ：
   （1）兩瓶不同品牌米酒。
   （2）各取出套標。
   （3）套標互換完成換套標動作，內容物與套標完全不同。
    全國各縣市政府煙酒課，每天都有接不完的違反煙酒檢舉案
    件，甚至有一個檢舉一次就送進一、兩百個檢舉案件不在少
    數，更有數個檢舉人組成一個非常有組織的檢舉公司，檢舉
    煙酒違規已成為一個新興賺錢的暴利行業，世界上穩賺不賠
    的行業，也只有台灣檢舉違規煙酒這個行業用散彈打鳥的方
    式，真的違法或被冤枉成功的即可領取鉅額的20%罰款獎金
    ，而被冤枉失敗的，或同行相忌因而陷害的，卻因檢舉人受
    法律保密保護規定，不需面對法律制裁。如此利用政府公權
    力為壞人謀取不義之財，或迫使合法正派經營廠商關門或因
    而倒閉，家破人亡，公義何在，公理何在。
六、被告謂原告未將同年月產製之酒品送驗，卻檢附其他非92年
    5月27產製之檢驗報告有疑。被告要求原告必須提出92年5月
    27日，經國家認定機構檢驗報告。在食品衛生法並無相關法
    令規定每批產品都要送檢，即是優質酒類酒廠認證，都沒有
    這項規定，而92年5月27日係原告僅為調較好口感而試驗性
    小量生產48瓶樣品，而調好一批20度料理米酒口感，滿意後
    ，其他40度及60度料理米酒，依20度料理米酒的對照比例即
    可，不需每樣一一比對，而僅48瓶調樣酒何需送檢。另原告
    自有檢驗室設備相當豐富，人材亦相當優秀，又常有主管機
    關、監督機關進廠，或市面抽驗，原告工廠亦有送驗對比，
    至今全部合格。而被財政部委託部分監督單位與檢驗單位亦
    是財政部花費鉅款，經常來廠監督、抽驗，根本不可能會發
    生獨獨有一瓶，加鹽不足，用料理米酒假冒米酒的問題發生
    。原告因應被告的要求，才將92年5月27日產製之料理米酒
    再送被告送驗相同單位經濟部商品檢驗局檢驗合格，這是非
    常正常的現象。但被告又自憑感覺認定在無法令依據之下，
    聲稱屬臨訟補證，核無足採。原告每批生產均需依規定留樣
    存庫，以備爭議核對。而留樣存檔的規定又是財政部委託主
    管機關核發優質酒類酒廠認證所訂的主要規定，並在事後監
    督追查，列為主要檢查項目。原告遵守簽約約定，每批留樣
    存庫是非常正常，及應遵守優質酒類酒廠的規定。而留樣送
    檢機關又是被告所送檢同一家機關經濟部商品檢驗局，被告
    聲稱屬臨訟補證，核無足採。
七、被告說原告因申請更正系爭酒品成分，故生產48瓶，而申請
    變更原料並不需檢附產品樣本，只因煙酒法令一變再變，原
    告不是法令專家，而且遇到法規問題，問各主管單位答案會
    各有不同，即使不需要，原告做了有何不對、又如果需要，
    即可應用，有何不可。又92年5月27日生產48瓶與92年5月29
    日生產1,800瓶，被告僅憑原告5月27日有品管生產記錄與5
    月29日的品管生產紀錄，當時沒有一起附上，更說以後補上
    不算，即憑感覺移花接木認定5月29日生產1,800瓶可移接來
    5月27日生產的，有寫品管生產紀錄與沒寫品管生產紀錄主
    管機關並不在國稅局，沒有寫生產紀錄，頂多接受主管機關
    之工業局、衛生局或煙酒課口頭告誡、改進。一般政府機構
    主管單位對市面上或生產單位之抽檢、抽驗，如衛生署、衛
    生局、食研所、藥檢局、煙酒課等，到任何需要抽檢、抽驗
    的地方都會有抽檢、抽驗三聯單，尤其是藥檢局更會當場加
    封條，以示公正，並有法律依據。而被告卻僅憑一張發票及
    檢驗單，不留檢樣，不留檢體，拖延數年，又由一瓶樣酒的
    檢驗報告擴張到不同日期、不同批次的1,800瓶，所有一切
    處分都憑個人想像空間做無限發揮。原告甚至懷疑該檢舉樣
    酒是否為職業檢舉人直接提供，否則被告怎麼會做出如此粗
    糙而毫無法律依據，不依法辦事，僅憑個人感覺或心情辦事
    。被告若當初要確認該瓶檢舉樣酒確為原告所有，除了市面
    上可抽驗外，亦可到原告工廠清查庫存及查帳過，到處都可
    抽驗、取樣送檢，不可能在原告一直要求確認檢舉檢樣酒，
    而被告至今一直沒有給原告有知道的機會與權利。至於以記
    帳日期或記帳數目來判定那一天的生產數目，依法無據，生
    產日期依法是噴印在瓶身明顯地方，因此何日生產多少是以
    瓶身所噴日期為準，而跟記帳方式沒有直接關係。被告深知
    依會計法日期與數量可以調整，尤其現在一般公司行號幾乎
    都以電腦記帳，只要總數正確，對繳稅金額正確，即不違法
    。被告也到原告工廠查帳、查倉庫、查庫存，實際上1,800
    瓶都是在5月29日生產的。
乙、被告主張之理由：
一、被告於92年7月自屏東市814生鮮超級市場（即速坡比有限公
    司，以下簡稱速坡比公司）價購系爭酒品送驗，又原告於同
    年5月31日銷售產製之「竹寮山20度料理米酒」90箱予佃彥
    有限公司（以下簡稱佃彥公司），佃彥公司再於同年6月3日
    銷售予速坡比有限公司3箱，是被告價購之系爭酒品確為原
    告所生產無誤。原告復查時已知被告送驗之系爭酒品為92年
    5月產製，惟並未將同年月產製之酒品送驗，卻檢附採樣酒
    品有效日期為2005年10月1日之財團法人食品工業發展研究
    所之酒品認證抽樣檢驗結果報告表，主張系爭酒品含鹽分符
    合標準，而遲至復查決定後才於95年1月9日將號稱與系爭酒
    品同一生產日期之米酒送驗，主張檢驗結果含鹽分符合標準
    ，是該送驗酒品是否真為92年5月27日產製，容有疑義；本
    件被告自市面價購系爭酒品（有效日期為2005年5月27日，
    保存年限2年）送經濟部標準檢驗局化驗，化驗結果該酒品
    含鹽分為0.1%，未符合料理酒含鹽分0.5%以上之規定。
二、原告訴稱因申請更正系爭酒品成分，故生產48瓶乙節，然申
    請變更產品原料使用量並不需檢附產品樣本，且原告92年5
    月27日（92）萬字第0007號函，僅申請變更4項產品原料使
    用量，並未檢附該日期生產之料理米酒，是原告於92年5月2
    7日生產系爭酒品或另有原因，尚不足以證明其兩者間之必
    然相關性；本件原告原始提供之成品品質檢驗日報表（僅有
    生產紀錄，未登載生產數量），92年5月27日有生產紀錄，
    同年月28日及29日並無生產紀錄，又原始提供之存貨分類帳
    載資料同年月27日及28日無生產數量，同年月29日生產1,80
    0瓶，入帳時間僅相差2日，符合一般會計經驗法則，是被告
    認定系爭酒品92年5月27日生產1,800瓶，並無不合，原告復
    查時雖補具同年月29日之成品品質檢驗日報表並提供改載之
    系爭酒品存貨分類帳，主張92年5月27日生產48瓶，同年月
    29日生產2,112瓶，惟屬臨訟補證，核無足採。
三、綜上，系爭酒品既未符合料理酒之規定，被告依規定以蒸餾
    酒類稅額核課菸酒稅199,800元（185元×0.6公升×1,800瓶
    ），核定應補徵稅額176,040元【（185－22）元×0.6公升
    ×1,800瓶】，並無不合，原告所訴洵不足採。
四、按「納稅義務人有下列逃漏菸酒稅及菸品健康福利捐情形之
    一者，除補徵菸酒稅及菸品健康福利捐外，按補徵稅額處1
    倍至3倍之罰鍰：．．．七、菸酒課稅類別申報不實者。」
    為菸酒稅法第19條第7款所規定。本件原告於92年5月27日產
    製「竹寮山20度料理米酒」1,800瓶出廠，含鹽分未達0.5%
    以上，卻以料理酒報繳菸酒稅，違反菸酒稅法第2條第3款第
    5目規定，違章事證明確，被告依前揭規定酌情減輕處補徵
    稅額176,040元2倍罰鍰352,000元，並無違誤，其所訴洵不
    足採。
    理  由
一、按「．．．（四）米酒︰指以米類為原料，採用阿米諾法製
    造，經蒸煮、糖化發酵、蒸餾、調合酒精而製得之酒，其成
    品酒之酒精成分以容量計算不超過20%，在包裝上標示專供
    烹調用酒之字樣者。（五）料理酒︰以榖類或其他含澱粉之
    植物性原料經糖化後加入酒精製得產品為基酒；或直接以釀
    造酒、蒸餾酒、酒精為基酒；加入0.5以上之鹽，添加或不
    添加其他調味料，調製而成供烹調用之酒。」「酒之課稅項
    目及應徵稅額如下︰．．．四、米酒︰每公升稅額逐年調整
    徵收如下︰（一）民國89年起︰新台幣90元。（二）民國90
    年起︰新台幣120元。（三）民國91年起︰新台幣150元。（
    四）民國92年起︰新台幣185元。五、料理酒︰每公升徵收
    新台幣22元。」為菸酒稅法第2條第3款第4目、第5目及第8
    條第4款及第5款所明定。
二、本件原告於92年5月27日產製「竹寮山20度料理米酒」1,800
    瓶出廠，含鹽分未達0.5%以上，核屬米酒，自92年起每公升
    應徵185元稅額，而原告卻以料理酒每公升應徵22元稅額完
    稅，經人檢舉後為被告查獲屬實，乃核定補徵菸酒稅額176,
    040元，並就補徵稅額處2倍之罰鍰352,000元（計至百元止
    ）等情，業據兩造分別陳明在卷，復有查獲之上開米酒2瓶
    、經濟部標準檢驗局92年7月15日及95年8月8日試驗報告、
    被告所屬高雄縣分局菸酒稅核定稅額通知書、被告稅額繳款
    書及處分書等影本附原處分及本院卷可稽。而原告提起本件
    訴訟係以：被告所查獲之米酒係自市面價購，但市面仿冒商
    品甚多，被告未事先與原告確認，如何單方面認定即為原告
    之產品？又原告於92年5月27日生產之料理米酒，送經濟部
    標準檢驗局檢驗結果含鹽分為0.56%，完全符合料理米酒之
    標準，且系爭酒品於92年5月27日僅生產48瓶，並非被告所
    稱之1,800瓶，有原告以該日期生產之料理米酒向被告申請
    更正成分之被告復函可稽等語，資為論據。
三、經查，原告經人於92年6月30日向被告檢舉其產製之「竹寮
    山20度料理米酒」，雖標示料理米酒及添加食鹽，但經檢驗
    結果，無食鹽成分，涉有以米酒冒充料理酒，企圖逃漏菸酒
    稅情事，被告所屬承辦人員黃暄筑乃於同年7月2日以電話連
    繫被告所屬屏東縣分局人員丙○○，至屏東市○○里○○路
    97號速坡比公司（即814生鮮超級市場），以每瓶45元之價
    格購買原告所生產之「竹寮山20度料理米酒」3瓶，合計135
    元，再由丙○○將上開米酒郵寄給黃暄筑處理乙節，業據證
    人丙○○到庭證述明確，復有購買該米酒之統一發票影本附
    本院卷足稽，且上開3瓶米酒經被告送請經濟部標準檢驗局
    檢驗2次，第1次檢驗之米酒未取回，第2次檢驗之米酒及另1
    瓶完封未開啟之米酒，亦經被告於95年11月7日本院行準備
    程序時提出為證。又原告產製之上開米酒，於92年5月31日
    以每箱790元之價格，銷售90箱予佃彥公司，佃彥公司再於
    同年6月3日以每箱800元之價格，銷售3箱予速坡比公司，此
    有各該公司銷售該米酒時所開立之統一發票影本附原處分卷
    為憑，足見速坡比公司所銷售之「竹寮山20度料理米酒」確
    為原告所生產，被告所購買之上開米酒乃係原告之產品無誤
    。
四、又上開米酒經被告送請經濟部標準檢驗局檢驗2次，第1次（
    92年7月9日送驗）檢驗結果之鹽分含量0.1%（以Nacl計）；
    第2次（95年7月26日）檢驗結果之鹽分含量0.1%（以Nacl計
    ）；上開檢驗結果核與菸酒稅法第2條第3款第5目規定，料
    理酒須加入0.5%以上之鹽不符，足見該米酒乃屬一般米酒而
    非屬料理米酒。又上開米酒容器保特瓶上標示有效期限至20
    05.5.27，標籤上則註明保存期限2年，此有上開留存之米酒
    可資佐證，足見該米酒生產日期為92年5月27日。再查，本
    件被告為處分前，原告提供給被告查核之成品品質檢驗日報
    表及20度料理米酒存貨分類帳，其中成品品質檢驗日報表（
    僅有生產紀錄，未登載生產數量），92年5月27日有生產20
    度料理米酒紀錄，同年月28、29及30日均無生產該種料理米
    酒之紀錄，又上開存貨分類帳載資料95年5月27日及28日亦
    無生產入庫之記載，而於同年月29日則記載生產入庫1,800
    瓶，此有上開成品品質檢驗日報表及20度料理米酒存貨分類
    帳影本附原處分卷可稽。參以酒類製造由備料到生產（詳見
    原告提出之料理米酒製造流程圖附原處分卷第175頁），生
    產完畢至裝箱，再至清點入庫均需要一段時間始能完成，則
    由上開生產及入庫之紀錄，其間相差2日觀之，實符合米酒
    生產包裝等過程所需之時間，故被告依上開品質檢驗日報表
    及存貨分類帳之記載，認定原告於92年5月27日生產系爭米
    酒1,800瓶，符合經驗法則，堪予採信。
五、原告於復查時，另提出其成品品質檢驗日報表、物料庫存紀
    錄、成品庫存紀錄表、生產紀錄簿、存貨分類帳等影本供被
    告查核，並主張於其於92年5月27日僅生產系爭20度料理米
    酒48瓶云云。然查，原告於復查時雖另提出92年5月29日之2
    0度料理米酒成品品質檢驗日報表證明其92年5月27日及同年
    月29日均有生產20度料理米酒；又提出20度料理米酒紙箱及
    600ccPET瓶之物料庫存紀錄以證明其於92年5月27日及同年
    月29日分別提領2個及90個紙箱，與48個及2112個PET瓶；再
    提出20度料理米酒成品庫存紀錄表記載92年5月27日及同年
    月29日分別生產2箱及88箱之20度料理米酒；復提出20度料
    理存貨分類帳記載92年5月27日及同年月29日生產入庫48瓶
    及2112瓶之20度料理米酒；另於被告查帳時提出20度料理米
    酒生產紀錄簿及存貨分類帳記載92年5月30日生產入庫2030
    瓶之20度料理米酒為證，而原告提出上開證物無非係為證明
    其於92年5月27日及同年月29日均有生產20度料理米酒，且
    其於92年5月27日僅生產20度料理米酒48瓶，該批米酒與同
    年月29日生產之20度料理米酒分屬不同批，被告認定原告於
    92年5月27日生產20度料理米酒1,800瓶，顯有錯誤。惟查，
    原告在被告為本件處分前，最先提出之成品品質檢驗日報表
    係自92年1月30日起至同年8月2日止之報表，然其間並無92
    年5月29日之檢驗紀錄；又原告於復查時提出之20度料理米
    酒存貨分類帳記載92年5月27日及同年月29日生產入庫48瓶
    及211 2瓶，核與被告查帳時原告所提出之20度料理米酒生
    產紀錄簿及存貨分類帳所載92年5月30日生產入庫2030瓶，9
    2年5月27日及同年月29日並無20度料理米酒生產入庫之紀錄
    ，兩者資料所載生產20度料理米酒之日期與數量，已不相符
    ，且與本件處分前原告最先提出之存貨分類帳所載於95年5
    月27日及30日並無生產入庫之紀錄，而於同年月29日記載生
    產入庫1,800瓶之情形，亦不相符；再按上開20度料理米酒
    紙箱及600ccPET瓶之物料庫存紀錄，於92年5月27日及同年
    月29日分別提領2個及90個紙箱，與48個及2112個PET瓶，若
    以米酒每箱24瓶計算，原告於92年5月29日領取90個紙箱，
    共可裝2160個PET瓶，然當日原告卻僅領取2112個PET瓶，亦
    有不合；且上開20度料理米酒成品庫存紀錄表記載92年5月2
    7日及同年月29日分別生產2箱及88箱之20度料理米酒，則原
    告於92年5月29日既僅生產88箱之20度料理米酒，卻領取90
    個紙箱，其資料所載內容亦有矛盾。則由上開資料互有矛盾
    及不符之情節以觀，原告嗣後於被告查帳時及復查時所提出
    之20度料理米酒成品品質檢驗日報表及物料庫存紀錄、成品
    庫存紀錄表、生產紀錄簿、存貨分類帳等資料之真實性已令
    人存疑。
六、再按原告於復查時提出之說明書（附於原處分卷第242頁）
    載明：「一、本公司提供之92年度存貨分類帳（明細），應
    以最後1次即生產日期為92年5月27日為正確，其根據為已提
    供貴局審核之全部生產有關帳簿，至第1次、第2次所載生產
    日期為何與最後1次所載生產日期不同，乃因第1、2次之帳
    簿為本公司委託之記帳業者所製作，而該記帳業者製作之依
    據，則為本公司提供之『每月』生產數量，因本公司提供之
    數量係『全月份』之生產總量，非『每日』之實際生產數量
    ，因此，一般記帳業者即會將全月份生產數量，自行平均分
    配於各日生產量，從而，才會導致1、2次帳與第3次帳簿之
    生產日期不同之情形。二、『20度料理米酒（舊）』與『20
    度料理米酒』如何區分，是因本公司之使用原料用料不同而
    區分，但產品係一樣的。（附菸酒稅產品登記申請表）。三
    、本公司產品瓶身所載有效日期或保存期限，以之往前推算
    2年，即為該產品之生產日期。四、本公司主張92年5月27日
    僅生產系爭『20度料理米酒』48瓶，係因為本公司5月27日
    要向高雄縣分局申請變更原料使用量乙案才生產48瓶。（附
    高雄縣分局南區國稅高縣一字第0920040494號發文函）。」
    然按「商業應根據原始憑證，編製記帳憑證，根據記帳憑證
    ，登入會計帳簿。」「商業必須設置之會計帳簿，為普通序
    時帳簿及總分類帳簿。製造業或營業範圍較大者，並得設置
    記錄成本之帳簿，或必要之特種序時帳簿及各種明細分類帳
    簿。但其會計制度健全，使用總分類帳科目日計表者，得免
    設普通序時帳簿。」「非根據真實事項，不得造具任何會計
    憑證，並不得在會計帳簿表冊作任何記錄。」「會計事項應
    按發生次序逐日登帳，至遲不得超過二個月。」商業會計法
    第18條第1項前段、第23條、第33條、第34條。綜上法條規
    定可知商業會計事項須按發生次序逐日登帳，且不得造假。
    查，本件原告屬酒類製造業，其進料、領料、用料、生產、
    銷售及存貨數量，若未按次序逐日登帳，不僅其產銷存數量
    無法勾稽，且其原物料使用有無超耗亦將無法勾稽，故原告
    上開說明謂：因其提供之數量係「全月份」之生產總量，非
    「每日」之實際生產數量，因此一般記帳業者即會將全月份
    生產數量，自行平均分配於各日生產量，才會導致其所提出
    之第1、2次帳與第3次帳簿之生產日期不同之情形云云，顯
    有違上開會計處理原則之規定，已難令人置信。況且，會計
    帳簿依商業會計法第18條第1項前段規定，商業應根據原始
    憑證，編製記帳憑證，根據記帳憑證，登入會計帳簿。故縱
    使原告之會計帳簿係委託記帳業者製作，該記帳業者根據原
    告所提供之原始憑證，亦僅能製作出1份之會計帳簿，然觀
    之原告92年3月至6月份之存貨分類帳（明細）居然有3份（
    分別附於原處分卷第107、165、174頁），而且3份所記載之
    20度料理米酒之生產時間、數量均不相同，明顯有作假帳之
    情形。又原告另主張於92年5月27日生產之20度料理米酒48
    瓶，係因為其於當日要向被告所屬高雄縣分局申請變更原料
    使用量登記才生產48瓶云云。然查，申請變更酒類產品原料
    使用量僅須以書面申請，由主管機關書面審核無誤，即予以
    備查，並不需附變更原料使用量後之酒類產品一併送審，業
    據被告陳明在卷，復有原告92年5月27日（92）萬字第0007
    號函及被告所屬高雄縣分局92年6月5日南區國稅高縣一字第
    0920040494號函等影本附原處分卷可參；且原告亦自承當時
    申請變更原料使用量之產品，除系爭竹寮山20度料理米酒外
    ，尚有竹寮山40度料理米酒、竹寮山60度料理米酒、竹寮山
    19.5度米酒，共4種產品，除系爭竹寮山20度料理米酒有生
    產48瓶樣品外，其餘米酒則並未生產樣品，則同樣係為申請
    變更原料使用量之酒類，原告卻僅生產系爭料理米酒之樣品
    ，其餘則未先行試產，亦有違常情。再者，申請變更產品原
    料使用量，必然係因原產品之原料使用量不盡理想，始有變
    更之必要，則製造商為調製出理想的原料使用量，勢必要先
    行調配其原料比例試作產品至符合其所要求之標準為止，俟
    其完成變更原料使用量之程序後，始將其所調配出之理想原
    料比例報請主管機關准予備查，然本件原告係於92年5月27
    日申請變更上開酒類之原料使用量，卻於同日始試行生產其
    中1種產品即系爭料理米酒之樣品，其研發調製產品原料比
    例之計畫均無預留作業時間，亦有違經驗法則，故原告上開
    主張，顯不可採。
七、又原告於復查時提出其生產竹寮山20度料理米酒，經財團法
    人食品工業發展研究所酒品認證抽樣檢驗結果報告表，其米
    酒鹽度大於0.5%，此固有該報告表影本附原處分卷可稽，然
    該次檢驗之產品製造日期為93年10月1日，核與系爭米酒之
    生產日期為92年5月27日不同，故上開檢驗結果尚難為原告
    有利之認定。又原告嗣於95年1月9日再將其於92年5月27日
    生產之竹寮山20度料理米酒送請經濟部標準檢驗局檢驗結果
    該米酒鹽分含量為0.56%，並據原告於起訴時提出該試驗報
    告影本為證。然由原告在被告查獲其製造之料酒米酒含鹽量
    不足，而請求其提供帳證資料以供查核時，原告為圖卸責，
    不惜以不實之帳冊供被告查核乙節觀之，其送驗之米酒是否
    確實與查獲之系爭米酒屬同一批生產之產品，已令人存疑，
    故上開檢驗結果亦不足以為原告有利之認定。又原告主張被
    告自市面上購買之原告所生產之竹寮山20度料理米酒，因市
    面上仿冒商品甚多，被告事先未經原告確認，不能證明系爭
    米酒為原告所生產；嗣又主張目前大環境失業非常嚴重，靠
    領取檢舉獎金的人很多，職業檢舉人深知檢舉後之執行過程
    ，為了詐領高額獎金，常會有意想不到的動作發生，如：更
    換商標或更換檢體，而原告生產之料理米酒是以寶特瓶裝，
    簡易套上收縮膜商標，要更換套標或寶特瓶更是輕而易舉，
    很容易就可以把違法而非原告之產品相互更換，也就是說，
    外表雖然是原告產品的商標，但寶特瓶及內容物是他廠的產
    品或是另外加工的產品云云。然查，系爭米酒來源確為原告
    所生產，業經被告提出發票為證，已如前述；而原告先則主
    張系爭米酒可能為仿冒品，繼又主張該米酒可能係遭檢舉人
    以更換標籤方式掉包，足見原告上開主張乃屬其臆測之詞，
    且原告亦無法舉證以實其說，尚難採信。又被告所購買之系
    爭米酒3瓶，其中1瓶因送驗未取回，其餘2瓶中之1瓶經送檢
    驗已開封，而另1瓶則完整未開封，上開2瓶米酒已經被告提
    出本院為證，該2瓶米酒復經本院於95年11月14日行準備程
    序時，提示由原告代表人辨識結果，固據原告代表人提出其
    自行攜帶到庭之同日期生產之竹寮山20度料理米酒，與系爭
    米酒相比對，並說明系爭米酒容器寶特瓶瓶身、瓶蓋及標籤
    與其生產之米酒容器之瓶身、瓶蓋及標籤均很像，但是瓶身
    上所標示之有效日期字體大小不一樣、瓶底紋路亦不同等語
    。然查，上開保特瓶上所標示之日期字體並非不可調整改變
    ，此由原告提出其所生產不同批之寶特瓶裝之米酒照片（附
    本院卷原證8）上之日期字體亦不相同即可得知，又原告所
    使用之寶特瓶係屬大量生產之容器，且據原告稱寶特瓶米酒
    是前公賣局為急速應付米酒缺貨問題所臨時想出的包裝容器
    ，所有各寶特瓶品牌的米酒，均用幾乎相同的寶特瓶及瓶蓋
    （詳見原告95年9月12日補充理由狀第4頁），故其材質及外
    形並無特殊之處；況且，由原告被查獲系爭米酒後，竟然提
    供不實之帳證資料供被告查核，足見原告為求卸責不擇手段
    ，故其嗣後所提出與系爭米酒同批生產之米酒，已難擔保確
    如原告所述與系爭米酒同批生產之產品，則其以該米酒容器
    與系爭米酒容器比對之結果，亦難為原告有利之認定。
八、再按原告生產系爭米酒係以機器自動化生產，所生產之產品
    品質一致，同一批生產之米酒不可能有部分含鹽分超過0.5%
    以上，一部分未達0.5%乙節，業據原告於復查時陳明在卷（
    詳見原處分所附復查聲請書），則原告於92年5月27日產製
    「竹寮山20度料理米酒」1,800瓶出廠，含鹽分未達0．5%以
    上，且上開米酒標示原料為米及食用酒精，酒精度為20%，
    屬料理用酒，此有被告提出之系爭米酒可資為憑，故系爭米
    酒乃屬菸酒稅法第2條第3款第4目之米酒，而非同條款第5目
    之料理酒，則系爭酒品既未符合料理酒之規定，自應將該批
    米酒全部依菸酒稅法第8條第4款第4目規定核課菸酒稅199,8
    00元（185元×0.6公升×1,800瓶），故應補徵稅額176,040
    元【（185－22）元×0．6公升×1,800瓶】。被告認上開米
    酒應依菸酒稅法第8條第2款規定依蒸餾酒類稅額核課菸酒稅
    ，固有未合，然因菸酒稅法第8條第2款規定蒸餾酒類稅額與
    同條第4款第4目規定米酒稅額均為185元，故其核課系爭米
    酒之菸酒稅仍為199,800元，應補徵稅額亦為176,040元，故
    其理由雖有不同，惟結論並無二致，自仍應予維持。
九、按「納稅義務人有下列逃漏菸酒稅及菸品健康福利捐情形之
    一者，除補徵菸酒稅及菸品健康福利捐外，按補徵金額處1
    倍至3倍之罰鍰：．．．七、菸酒課稅類別申報不實者。」
    菸酒稅法第19條第1項第7款定有明文。經查，原告於92年5
    月27日產製「竹寮山20度料理米酒」1,800瓶出廠，含鹽分
    未達0.5%以上，核屬米酒自92年起每公升應徵185元稅額，
    而原告卻以料理酒每公升應徵22元稅額完稅，違反菸酒稅法
    第2條第3款第5目規定，已如前述，違章事實足堪認定。被
    告依前揭規定就原告應補徵菸酒稅額176,040元，處2倍之罰
    鍰352,000元（計至百元止），亦無不合。
十、綜上所述，原告之主張，並無可採。其於92年5月27日產製
    「竹寮山20度料理米酒」1,800瓶出廠，含鹽分未達0.5%以
    上，核屬米酒每公升應徵185元稅額，而原告卻以料理酒每
    公升應徵22元稅額完稅，被告乃核定補徵菸酒稅額176,040
    元，並就補徵稅額處2倍之罰鍰352,000元（計至百元止），
    並無違誤。訴願決定遞予維持，亦無不合。原告提起本件訴
    訟，求為撤銷，為無理由，應予駁回。又本件事證已臻明確
    ，兩造其餘攻擊防禦方法，均核與本件判決結果不生影響，
    爰不一一論述。
十一、據上論結，本件原告之訴為無理由，依行政訴訟法第195
    條第1項後段、第98條第3項前段，判決如主文。
中    華    民    國    95    年    12    月   12     日
                  第三庭審判長法  官  邱政強
                              法  官  詹日賢
                              法  官  李協明
以上正本係照原本作成。
如不服本判決，應於判決送達後20日內向本院提出上訴書狀，其
未表明上訴理由者，應於提起上訴後20日內向本院提出上訴理由
書（須按對造人數附繕本）；如於本判決宣示或公告後送達前提
起上訴者，應於判決送達後20日內補提上訴理由書（須附繕本）
。未表明上訴理由者，逕以裁定駁回。
提起上訴應預繳送達用雙掛號郵票7份（每份34元）。
中    華    民    國    95    年    12    月   12     日
                              書記官  周良駿


司法院資訊處製作；財團法人民間司法改革基金會備份。
